【裁判字號】    98,訴,644
【裁判日期】    981029
【裁判案由】    殺人未遂
【裁判全文】
臺灣高雄地方法院刑事判決               98年度訴字第644號
公  訴  人  臺灣高雄地方法院檢察署檢察官
被      告  洪明
指定辯護人  林弘明律師
上列被告因殺人未遂案件，經檢察官提起公訴（97年度調偵字第
1030號），本院判決如下：
    主  文
洪明殺人未遂，累犯，處有期徒刑柒年。
    事  實
一、洪明（起訴書誤載為甲○○）前於民國92年間因施用毒品
    案件，經本院以92年度簡字第3973號判處有期徒刑10月確定
    ；又因犯搶奪案件，經本院以92年度訴字第2724號判處有期
    徒刑10月確定，及犯施用第一、二級毒品案件，經本院以93
    年度訴字第1316號分別判處有期徒刑8 月、4 月，應執行有
    期徒刑10月確定，上開三罪並經本院以95年度聲字第1127號
    裁定應執行刑為有期徒刑1 年8 月，與前揭施用毒品案件所
    處有期徒刑10月之刑接續執行，於95年5 月16日假釋付保護
    管束，甫於95年8 月3 日保護管束期滿執行完畢。
二、洪明原為健全之人，於96年2 月7 日因右小腿骨髓炎接受
    膝關節上截肢，於96年5 月10日因第二腰椎猛爆性骨折手術
    後鋼釘斷裂接受脊椎手術，手術後須以輪椅助行，行動不便
    而無法自理生活，因而心情不佳，洪明之母洪張菊香則因
    腦中風併左側肢體無力而行動不便，適有洪明之鄰居乙○
    ○自願至洪明高雄市○○區○○路20號5 樓之7 住處，照
    料洪明及其母親之三餐及生活起居，且不收取費用。嗣於
    96年8 月2 日，乙○○在洪明上開住處向其表示無法繼續
    照顧其母子，洪明因受上開變故情緒本已惡劣，復聞乙○
    ○不願照料其生活，恐失依靠，心中惱怒不已，竟頓起殺機
    ，明知人體胸腔、腹腔內有心臟、肺臟、肝臟、腎臟等重要
    器官，以銳器近距離猛力刺入人體胸腔、腹腔及與胸腔相對
    之後背，會導致臟器破裂大量出血而發生致人死亡之結果，
    猶基於殺人之不確定故意，於同日上午10時許，見乙○○因
    整理家務弄髒衣服，先假意要其至浴室內脫下上衣洗滌，趁
    其未著上衣無法立即逃離屋外之機會，坐在浴室外彈簧床床
    角邊，暗藏紅色握柄之剪刀1 把（未扣案），呼叫乙○○將
    其誘出浴室後，即以右手反握上開剪刀，朝乙○○左下腹部
    猛力擊刺1 下，並以雙手握拳猛毆乙○○臉部及頭部，致乙
    ○○跌坐於塑膠椅上無法起身，洪明並出言稱：「要你死
    」等語，旋即自抽屜內取出另把剪刀（未扣案），擊刺乙○
    ○左胸近乳房處1 下，嗣警、消人員據報到達上開住處敲門
    ，乙○○掙扎起身欲向門口逃跑，洪明聽聞警方到來，竟
    猶不罷手，旋即以雙手拉住乙○○右腳，致其摔倒在地，再
    持前開剪刀向其左後背猛力擊刺1 下，致乙○○受有背部左
    上方撕裂傷（長1 ×寬0.2 ×深3 平方公分）、胸部左上方
    撕裂傷（長1 ×寬0.2 ×深2 平方公分）、腹部左側撕裂傷
    （長1 ×寬0.2 ×深1 平方公分）等3 處穿刺傷、臉部牙齒
    挫傷及四肢多處頓挫傷等傷害，嗣經洪張菊香開門使警方入
    內，由消防隊員將乙○○送往高雄市立聯合醫院急救始倖免
    於難，而未生死亡之結果。
三、案經乙○○訴由高雄市政府警察局鹽埕分局報告臺灣高雄地
    方法院檢察署檢察官偵查起訴。
    理  由
一、按被告以外之人於審判外之陳述，雖不符刑事訴訟法第159
    條之1 至第159 條之4 之規定，而經當事人於審判程序同意
    作為證據，法院審酌該言詞陳述或書面陳述作成時之情況，
    認為適當者，亦得為證據；又當事人、代理人或辯護人於法
    院調查證據時，知有第159 條第1 項不得為證據之情形，而
    未於言詞辯論終結前聲明異議者，視為有前項之同意，刑事
    訴訟法第159 條第1 項、第159 條之5 分別定有明文。查本
    判決所引用各項證據（含傳聞證據、非傳聞證據及符合法定
    傳聞法則例外之證據），檢察官、被告洪明及辯護人於本
    院審判程序時，均就證據能力表示無意見，並同意引為證據
    ，且於本院言詞辯論終結前，對於卷附具有傳聞證據性質之
    證據，既均已知其情，而未聲明異議，本院認該具有傳聞證
    據性質之證據，亦無任何違法取證之不適當情形，以之作為
    證據使用係屬適當，自均具有證據能力。
二、訊據被告固坦承被害人乙○○上開傷勢為伊所造成，惟矢口
    否認有何殺人未遂之犯行，辯稱：當天伊躺在床上，是乙○
    ○發瘋，拿著一支東西對著伊，才發生本案，被害人的傷勢
    是伊在拉扯間無意造成的，伊並無殺害她之意思，伊連坐都
    不能坐，怎麼可能殺她，況且伊如果能握住剪刀刺向被害人
    ，根本不會只有0.5 公分的傷勢云云。辯護意旨則以：以被
    告身體狀況不可能做出如被害人所述之行為，被告並未說「
    要給你死」等語，且被害人所受傷勢與扣案挫刀比對，亦不
    成比例等語資為辯護。經查：
  (一)被告於上揭時、地，先後持2 把剪刀，以上開方式分別擊刺
    被害人之左下腹部、左胸及左後背，並以雙手握拳猛毆被害
    人，致其受有背部左上方撕裂傷（長1 ×寬0.2 ×深3 平方
    公分）、胸部左上方撕裂傷（長1 ×寬0.2 ×深2 平方公分
    ）、腹部左側撕裂傷（長1 ×寬0.2 ×深1 平方公分）等3
    處穿刺傷、臉部牙齒挫傷及四肢多處頓挫傷等傷害等情，業
    據證人即被害人乙○○迭於偵查中具結證稱：伊與被告係朋
    友關係，因被告截肢，其母中風，所以去被告家中義務幫忙
    照料，當天伊告訴被告說沒辦法繼續照顧他們母子，被告就
    趁伊在浴室清洗衣服叫伊出去，拿剪刀刺伊腹部1 下，又以
    拳頭打伊臉頰及頭部，後來被告又持第2 把剪刀刺伊胸部及
    背部各1 下等語（偵一卷第4 至6 頁、偵二卷第19至20頁）
    ，及本院審理時具結證述：96年8 月2 日上午10點多，伊在
    被告高雄市○○區○○路20號5 樓之7 住處浴室洗衣，被告
    將伊叫出浴室，即以右手反握剪刀，先刺伊左下腹部1 下，
    再以雙手用拳頭打伊臉頰，伊跌到小朋友坐的塑膠椅上爬不
    起來，被告又從抽屜拿出另1 把剪刀，刺向伊左胸靠近乳房
    部位，伊聽到警方敲門聲想逃走時，被告以雙手拉伊右腳致
    伊滑倒在地，再朝伊左後背刺1 刀等語綦詳（見本院訴字卷
    第108 至112 頁），本院審酌證人乙○○於歷次偵、審中先
    後證述情節一致，復依卷附之現場照片觀之，被告上開住處
    確實有較為低矮之塑膠椅3 張（見本院審訴自卷第86頁下圖
    、第88頁下圖），亦與證人乙○○之證述相符，且被告於警
    詢時及偵、審中已自承有刺傷證人乙○○之事實，是證人乙
    ○○上開證言應非虛妄；再者，證人乙○○受有背部左上方
    撕裂傷（長1 ×寬0.2 ×深3 平方公分）、胸部左上方撕裂
    傷（長1 ×寬0.2 ×深2 平方公分）、腹部左側撕裂傷（長
    1 ×寬0.2 ×深1 平方公分）等3 處穿刺傷、臉部牙齒挫傷
    及四肢多處頓挫傷等傷害之事實，亦有高雄市立聯合醫院98
    年7 月3 日高市聯醫病字第0980004303號函暨檢附之診斷證
    明書及病歷資料1 份附卷可憑（見本院訴字卷第21至72頁）
    ，上開傷勢核與證人乙○○證述遭被告持剪刀擊刺及以雙拳
    毆打之傷勢相互符合，益徵證人乙○○上開證言應與事實相
    符，堪以採信。
  (二)又證人乙○○所受左胸、背及腹部穿刺傷，傷口不一，兩側
    呈斜面，係屬尖銳物穿刺傷口一節，亦有高雄市立聯合醫院
    97年9 月18日高市聯醫病字第0970006295號及98年7 月3 日
    高市聯醫病字第0980004303號函各1 份在卷可稽（見偵二卷
    第17頁、本院訴字卷第21頁），足見證人乙○○所受之穿刺
    傷係由尖銳器物擊刺而成無訛。被告於警詢時雖辯稱：伊係
    以扣案之挫刀刺傷乙○○云云，然本件扣案之挫刀1 把，經
    送往內政部警政署刑事警察局鑑驗有無血跡反應及DNA 型別
    結果：挫刀刀面兩側未檢出血跡反應，亦未檢出DNA-STR 型
    別，有刑事警察局98年9 月16日刑醫字第0980118347號函1
    份附卷可稽（見本院訴字卷第92頁），而證人乙○○受有上
    開穿刺傷，經送往高雄市立聯合醫院急救，接受穿刺傷縫合
    手術，並自96年8 月2 日至同年月9 日止住院觀察接受治療
    ，而其左腹、左胸及左後背所受創傷，傷口深度分別達1 公
    分、2 公分及3 公分等情，亦有上開2 份高雄市立聯合醫院
    之函文暨檢附之病歷資料各1 份可查（見偵二卷第17頁、本
    院訴字卷第21頁、第47頁），顯見其確實受有傷害，且傷口
    深度深達1 公分至3 公分不等，何以扣案之挫刀竟未驗出血
    跡反應及證人乙○○之DNA-STR 型別，實有悖於事理；況依
    證人乙○○上開證言，被告係持剪刀實施犯行，衡諸剪刀乃
    屬尖銳器物，刀片兩側呈斜面，且刀刃足以穿刺人體造成傷
    害或致生死亡結果，乃眾所週知之知識，亦與卷附高雄市立
    聯合醫院98年7 月3 日高市聯醫病字第0980004303號函文內
    所載之傷口情形相符，是證人乙○○此部分之證言，亦與常
    理相符，而堪信為真實。凡此種種，均足徵扣案之挫刀1 把
    並非被告持以擊刺證人乙○○之兇器甚明，應以證人乙○○
    證述之兇器為剪刀較為可採，被告辯稱兇器為本件扣案挫刀
    云云，顯係為掩飾其犯行而虛偽杜撰之詞，要無可採。揆諸
    前揭說明，被告確有於上揭時、地，先後持剪刀2 把，以前
    述方式刺殺證人乙○○，並以雙拳毆打證人乙○○臉部之犯
    行無訛。
  (三)按刑法上殺人罪與傷害罪之區別，乃以加害人有無殺意為斷
    ，是法院應審酌加害人之行為動機、手段、行為人對其行為
    客觀上足以造成死亡之結果，其主觀上確信之程度如何，是
    否預見其發生而不違反其本意，及其他情況證據等綜合判斷
    ，加害人使用之兇器及被害人所受之傷害程度，固不能據為
    認定有無殺意之唯一標準，但加害人使用之兇器、下手情形
    如何，及被害人所受之傷勢，於審究犯意方面，仍不失為重
    要參考資料；行為人於行為當時，主觀上是否有殺人之故意
    ，除應斟酌其使用之兇器種類、攻擊之部位、行為時之態度
    、表示外，尚應深入觀察行為人與被害人之關係、衝突之起
    因、行為當時所受之刺激、下手力量之輕重，被害人受傷之
    情形及行為人事後之態度等各項因素綜合予以研析，最高法
    院20年台非字第104 號、44年台上字第373 號、78年台上字
    第5216號著有判例可資參照。經查：
  1.人體胸腔內有肺臟、脾臟及心臟，腹部內則有肝、胰、腸、
    胃等重要器官匯集，一旦遭利器刺入，可能造成胸腔或肺部
    出血或腹內器官受傷穿孔，而危及生命，且極易失血過多導
    致死亡，此乃為眾所週知之常識，案發當時被告為47歲之成
    年人，依其智識當無不知之理，則被告竟連續持2 把剪刀，
    趁乙○○無防備之際，近距離猛力擊刺其左腹、左胸近乳房
    處及左後背等要害各1 下，而非人體四肢等非重要部位，顯
    係故意挑選乙○○之要害行刺，且乙○○左腹、左胸及左後
    背所受傷害分別深達1 公分、2 公分及3 公分，已如上述，
    亦見被告用力之猛，其主觀上具有置乙○○於死地之殺意甚
    明，再者，行走不便之被告聽聞警方到場敲門時，竟猶不罷
    手，復將乙○○拉倒在地，持剪刀朝其左後背之要害猛力擊
    刺，傷口深度達3 公分之深，其殺意之堅，灼然可見。是本
    件被告蓄意持剪刀擊刺乙○○左胸、左後背及左腹等重要部
    位，對於足以造成重大損害甚或致人於死，自不能謂無預見
    ，本院綜合前揭各情觀之，認被告行為當時應能預見持刀刺
    進告訴人左腹、左胸及左後背，極可能導致被害人死亡之結
    果已至明確。
  2.再者，被告以剪刀擊刺及以雙拳毆打乙○○之過程中，出言
    稱：「要你死」等語一情，已據證人乙○○於警詢時及偵查
    中證述明確（見警卷第5 頁、偵一卷第5 頁），且於本院審
    理時亦證稱：被告刺第1 刀時沒有說話，是後來聽到他媽媽
    說你這樣刺她會被抓去關時，被告才說「我先刺死她，我再
    自殺」等語在卷（見本院訴字卷第111 頁），足見被告主觀
    上對於乙○○可能發生死亡之結果已有所預見，而具有殺人
    之犯意無疑。至證人乙○○於本院審理時雖改口證稱：被告
    是說「我如果把她殺死，我再自殺」等語（見本院訴字卷第
    112 頁），然於本院審判期日進行前，被告即先行與乙○○
    接觸，並要求乙○○不要出庭作證等情，業據乙○○與被告
    對質在卷（見本院訴字卷第113 頁），證人乙○○於庭訊前
    復與被告談論本案，並表示希望大事化小、小事化無一節，
    亦經其證述在卷（見本院訴字卷第108 頁），益徵證人乙○
    ○尚有維護被告之意，是其於本院審理時翻異前詞，改口證
    稱：被告是說「我如果把她殺死，我再自殺」等語，顯係事
    後迴護被告、為被告脫免殺人犯意之詞，無從憑取，而應以
    其於警詢時及偵查中之證述可採。綜上所陳，被告主觀上對
    於乙○○可能發生死亡之結果已有所預見，且縱使乙○○發
    生死亡之結果亦不違背其本意，而具有使其喪失生命之不確
    定故意至為灼然。
  (四)被告雖以：伊坐都不能坐，不可能殺乙○○，且伊如果能握
    住剪刀刺向被害人，根本不會只有0.5 公分的傷勢云云置辯
    ，辯護人亦以：以被告身體狀況不可能做出如被害人所述之
    行為，且被害人所受傷勢與扣案挫刀比對，亦不成比例等語
    為被告辯護，然查：(1)本件被告於96年2 月7 日因右小腿骨
    髓炎接受膝關節上截肢，於96年5 月10日因第二腰椎猛爆性
    骨折手術後鋼釘斷裂接受脊椎手術，手術後須以輪椅助行，
    並未裝設義肢，仍須輪椅或柺杖助行等情，有高雄市立民生
    醫院98年4 月21日高市民醫病字第0980002149號函1 份在卷
    可憑（見本院審訴字卷第52頁），足見被告並非癱瘓毫無行
    動能力，仍得使用輪椅及柺杖等輔助器材行走，被告於本院
    審理時亦能乘坐輪椅進行庭訊，況證人乙○○亦證述：被告
    是坐在浴室外面床角邊持剪刀刺伊腹部等語（見偵二卷第19
    至20頁），並無被告所辯不能起坐之情形。再者，被告於警
    詢時業已自承：有與乙○○拉扯，伊生氣時有摑打她耳光等
    語在卷（見警卷第2 頁），益徵被告於案發當時並非躺臥在
    床甚明。又被告事先暗藏剪刀，故意呼叫乙○○，誘其走出
    浴室靠近身邊時，趁其不備突然擊刺，以遂行殺人犯行，不
    論地點皆得行之，只須待被害人近身即可，尚與其住處擺設
    如何無涉。(2)又衡諸一般常理，人體經外力以器物切割或穿
    刺後，因人體皮膚富有彈性，受創之處傷口略小於兇器，而
    無從留下與兇器大小完全相符之傷口，被告及辯護人雖以上
    開情詞置辯，然證人乙○○乃遭被告以剪刀擊刺，傷口大小
    本無法與一般持刀砍殺之情形相比，且其左腹、左胸、左後
    背所受穿刺傷傷口長度均為1 公分，寬度均為0.2 公分，三
    處傷口大小相符，深度則分別達1 公分、2 公分及3 公分，
    有上開高雄市立聯合醫院98年7 月3 日高市聯醫病字第0980
    004303號函暨檢附之病歷資料在卷可憑（見本院訴字卷第21
    頁以下），與剪刀可能對人體造成之傷害結果並未相悖，況
    本件扣案挫刀並非被告所持兇器，亦如前述，被告及辯護人
    猶執前詞辯解，委不足採。至於證人乙○○所受傷勢看似輕
    微，雖未造成血胸、氣胸或其他內臟之損傷，但亦不能以證
    人乙○○躲避得當或個人幸運，倒果為因遽認被告並無殺人
    之不確定故意；證人乙○○因急救得宜，幸未死亡，惟被告
    仍難辭殺人未遂之刑責。
  (五)綜上所述，被告前揭所辯，顯屬畏罪飾卸之詞，殊無足採。
    從而，本件事證明確，被告殺人未遂之犯行堪以認定，應依
    法論科。
三、論罪科刑：
  (一)核被告所為，係犯刑法第271 條第2 項、第1 項之殺人未遂
    罪。被告以一殺人犯意，於同時、地以密接之多次刺殺被害
    乙○○人之行為，應依接續犯論以一罪。被告有如事實欄所
    載受有期徒刑執行完畢之事實，有臺灣高等法院被告前案紀
    錄表1 份在卷可憑，其受徒刑執行完畢，5 年以內故意再犯
    本件有期徒刑以上之罪，因法定刑為死刑、無期徒刑部分，
    依法均不得加重外，爰僅就有期徒刑部分依刑法第47條第1
    項規定，加重其刑。又本件被告已著手為殺人之行為，惟未
    生死亡之結果，為未遂犯，爰依刑法第25條第2 項規定，按
    既遂犯之刑減輕之，並依法先加後減。
  (二)爰審酌被告前於73年間，即因持開山刀殺人未遂案件，經臺
    灣士林地方法院檢察署檢察官以73年度偵字第1402號提起公
    訴，並經臺灣士林地方法院以74年度訴字第138 號判決公訴
    不受理，有內政部警政署刑案資訊系統及臺灣高等法院被告
    前案紀錄表各1 份附卷可憑（見警卷第17頁、本院訴字卷第
    14頁），足見其對於持利器對他人施以暴行，恐造成他人死
    亡，並受刑事追訴知之甚詳，且前有多次前科，素行不良，
    其因遭逢截肢及脊椎手術等遽變後，情緒不佳，已據被告陳
    明在卷（見本院訴字卷第119 頁），聽聞被害人無法繼續施
    以照料，竟心生不滿頓起殺機，先後持2 把剪刀欲殺害照顧
    其生活起居之被害人，罔顧被害人本即自願前往照料其與其
    母，並未收取費用亦無此義務，致被害人受有前開傷害，且
    被告雖經截肢，行動不便，然聽聞警方在門外敲門示意，猶
    不罷手，拉住被害人右腳使滑倒在地，再持剪刀自被害人左
    後背猛力擊刺，傷口深達3 公分，手段殘酷，被告輕視他人
    生命，漠視法律規定，危害社會治安甚鉅，行為實有不該，
    應予非難，並考量被告犯罪後猶飾詞狡辯，屢次翻異前詞，
    矢口否認犯行，態度惡劣，毫無悔意，迄今尚未賠償被害人
    之損害，暨其犯罪動機、目的、手段、所生危害、智識程度
    及檢察官具體求處刑度等一切情狀，量處如主文所示之刑，
    以示懲儆。
  (三)又被告持以攻擊被害人之剪刀2 把，均未扣案，且經警方在
    被告住處搜索，亦未尋獲，有高雄縣政府警察局鳳山分局98
    年7 月27日高縣鳳警偵字第0980013899號函暨檢附之職務報
    告1 份附卷可參（見本院訴字卷第79至80頁背面），且被告
    住處不只一人居住，其所有權難以判定，復無證據證明該2
    把剪刀均為被告所有，及扣案之挫刀1 把，亦無證據證明與
    本案相關，爰均不予宣告沒收，附此敘明。
據上論斷，應依刑事訴訟法第299 條第1 項前段，刑法第271 條
第1 項、第2 項、第25條第2 項、第47條第1 項，判決如主文。
本案經檢察官黃齡慧到庭執行職務。
中    華    民    國    98    年    10    月    29    日
                  刑事第十八庭  審判長法  官  李東柏
                                      法  官  陳芸珮
                                      法  官  周佳佩
以上正本證明與原本無異。
如不服本判決應於收受送達後10日內向本院提出上訴書狀，並應
敘述具體理由；如未敘述上訴理由者，應於上訴期間屆滿後20日
內向本院補提理由書（均須按他造當事人之人數附繕本）「切勿
逕送上級法院」。
中    華    民    國    98    年    10    月    29    日
                                      書記官  王立山
附錄本案論罪科刑法條：
刑法第271 條第1 項、第2 項
殺人者，處死刑、無期徒刑或10年以上有期徒刑。
前項之未遂犯罰之。


司法院資訊處製作；財團法人民間司法改革基金會備份。
